【裁判字號】    98,家訴,251
【裁判日期】    980827
【裁判案由】    確認婚姻關係不成立
【裁判全文】
臺灣臺中地方法院民事判決             98年度家訴字第251號
原      告  甲○○
被      告  丙○○
上列當事人間請求確認婚姻關係不成立事件，本院於民國九十八
年八月十三日言詞辯論終結，判決如下：
    主      文
確認原告與被告間之婚姻關係不成立。
訴訟費用由原告負擔。
    事  實
甲、原告方面：
  一、聲明：如主文所示。
  二、陳述：兩造於九十五年七月十日辦理結婚登記，然並未舉
      行公開儀式，僅於結婚證書上填妥主婚人、介紹人及結婚
      人等姓名後，即持至基隆市中山區戶政事務所辦理結婚登
      記。是兩造未依修正前民法第九百八十二條第一項之規定
      舉行公開儀式，未具備婚姻之法定方式，欠缺法律行為之
      特別成立要件，婚姻關係應不成立，為此提起本件之訴。
  三、證據：戶籍謄本正本一份。
貳、被告方面：
  一、聲明：同意原告之聲明。
  二、陳述：兩造並沒有舉行公開的結婚儀式，只是在結婚證書
      上簽名後，就到戶政事務所辦理結婚登記。
丙、本院依職權傳訊證人即兩造結婚證書上所載介紹人乙○○。
    理  由
壹、按結婚，應有公開之儀式及二位以上之證人；結婚不具備前
    揭法定方式者，無效，九十六年五月二十三日修正公布前之
    民法第九百八十二條第一項、第九百八十八條第一款分別定
    有明文。又前開修正前民法第九百八十二條第二項：「經依
    戶籍法為結婚之登記者，推定其已結婚」之規定，僅屬程序
    上舉證責任轉移之特別規定，非謂經依戶籍法為結婚之登記
    者，即有效成立婚姻關係。而所謂結婚應有『公開儀式』，
    係指結婚當事人應行定式之禮儀，使不特定人得以共見共聞
    ，認識其為結婚行為已足，最高法院五十一年度台上字第五
    五一號著有判例可資參照。再按關於認諾效力之規定，於婚
    姻事件不適用之。關於捨棄效力之規定，於婚姻無效、婚姻
    成立或不成立之訴，不適用之。關於訴訟上自認及不爭執事
    實之效力之規定，在撤銷婚姻、離婚或夫妻同居之訴，於撤
    銷婚姻、離婚或拒絕同居之原因、事實，不適用之；在婚姻
    無效或確認婚姻成立或不成立之訴，於婚姻無效或不成立及
    婚姻有效或成立之原因、事實，不適用之。民事訴訟法第五
    百七十四條第一項、第二項亦定有明文。
貳、本件原告起訴主張兩造於九十五年七月十日辦理結婚登記，
    惟兩造並未依修正前民法第九百八十二條第一項舉行公開儀
    式，既未具備婚姻之法定方式，根本無結婚之行為乙情，此
    有原告提出戶籍謄本乙份在卷可證，復經證人即兩造結婚證
    書上所載介紹人乙○○到庭證稱：「我當時人在臺中，他們
    在臺北，我不可能在場，簽名蓋章是我自己做的，當時他們
    在基隆辦完登記之後，被告回臺中，因為家裡沒錢，所以臺
    中並沒有宴客，後來被告又當兵服役去」等語（本院九十八
    年八月十三日言詞辯論筆錄參照）。顯見兩造確實未於九十
    五年七月十日舉行結婚之公開儀式。是以原告主張兩造之戶
    籍上結婚登記之日期（即九十五年七月十日）並未舉行公開
    儀式，且無證人親聞共見等事實，足堪認定。
參、第按我國民法雖無婚姻不成立之規定，同法第七十三條對不
    具法律特別成立要件者，亦規定為「無效」，並未明確劃分
    「無效」與「不成立」之區別，但理論上法律行為必須成立
    後，才有是否無效之問題（參楊建華著問題析研民事訴訟法
    （二）第一二四至一二八頁），且民事訴訟法第五百六十八
    條第一項亦規定得提起「確認婚姻不成立」之訴。經查，原
    告與被告並未舉行公開之結婚儀式，僅至戶政機關辦理結婚
    登記。是兩造於九十五年七月十日辦理結婚登記之行為，即
    與九十六年五月二十三日修正公布前民法第九百八十二條第
    一項規定之結婚之法定方式不合。是兩造結婚登記之效力既
    受推翻，已如上述，因此原告主張兩造雖曾申辦結婚登記，
    惟未舉行公開結婚儀式等語，堪可採信。從而，本件兩造既
    無舉行公開結婚儀式，實質上該婚姻未備法定方式，根本無
    結婚之行為，欠缺法律行為之特定成立要件，應為不成立。
    據此，原告訴請確認兩造間之婚姻關係為不成立，即屬正當
    ，應予准許。
肆、據上論結，本件原告之訴為有理由，依民事訴訟法第七十八
    條，判決如主文。
中    華    民    國    98    年    8     月    27    日
                  家事法庭      法  官  楊熾光
以上正本證明與原本無異。
如不服本判決，應於送達後二十日內，向本院提出上訴狀並表明
上訴理由，如於本判決宣示後送達前提起上訴者，應於判決送達
後二十日內補提上訴理由書（須附繕本）。
中    華    民    國    98    年    8     月    27    日
                                書記官  郭麗娟


司法院資訊處製作；財團法人民間司法改革基金會備份。
